最高法院刑事判決　　　　　　一○○年度台上字第六二一六號
上　訴　人　吳豫珊
上列上訴人因違反毒品危害防制條例案件，不服台灣高等法院中
華民國九十九年六月十五日第二審判決（九十九年度上訴字第五
二二號，起訴案號：台灣桃園地方法院檢察署九十七年度偵緝字
第一六三五號），提起上訴，本院判決如下：
    主  文
上訴駁回。
    理  由
按刑事訴訟法第三百七十七條規定，上訴於第三審法院，非以判
決違背法令為理由，不得為之。是提起第三審上訴，應以原判決
違背法令為理由，係屬法定要件。如果上訴理由書狀並未依據卷
內訴訟資料，具體指摘原判決不適用何種法則或如何適用不當，
或所指摘原判決違法情事，顯與法律規定得為第三審上訴理由之
違法情形，不相適合時，均應認其上訴為違背法律上之程式，予
以駁回。本件原審經審理結果，認為上訴人吳豫珊販賣第一級毒
品海洛因予陳世德未遂之犯行明確，因而撤銷第一審之科刑判決
，變更檢察官所引意圖販賣而持有第一級毒品之起訴法條，改判
論上訴人以販賣第一級毒品未遂罪，處有期徒刑八年，及為相關
從刑之諭知，並就其餘被訴意圖販賣而持有第一級毒品海洛因、
第二級毒品甲基安非他命部分，說明不另為免訴之判決。已詳敘
其調查、取捨證據之結果及憑以認定犯罪事實之心證理由；對於
上訴人否認犯行之供詞及其所辯各語認非可採，亦予論述指駁。
從形式上觀察，原判決尚無足以影響判決結果之違背法令情形存
在。上訴意旨略稱：（一）、證人陳世德於警詢時之證言，係被
告以外之人於審判外之陳述，未依法具結，其中其所述「聽說她
（指上訴人）還有在賣毒品」云云之證詞，更係傳聞證據，俱無
證據能力，原審援引為認定上訴人犯罪之依據，其採證違法。（
二）、證人陳世德於警詢時、證人即警員賴惠中於第一審均證稱
：因陳世德有跟上訴人買過毒品，即佯稱欲向上訴人購買毒品，
而在約定地點查獲上訴人等情。惟陳世德於第一審證稱：伊沒有
跟上訴人買過海洛因，其警詢筆錄係由警員預先製作好，伊當時
僅證述上訴人有在「吃藥」（指施用毒品），係警員硬記錄為上
訴人有賣毒品，要伊一定要說有跟上訴人買毒品，還要伊隨便編
一個跟上訴人買毒品的日期，開始寫筆錄時，警察寫到一半時，
問伊哪時候跟上訴人買，伊說哪時候跟上訴人買，警察就回伊，
不辦上訴人販賣，幹麼抓上訴人，這都是當場講的等語。足證陳
世德之警詢筆錄，顯不可信，原審採該警詢筆錄為認定上訴人犯
罪之證據，亦有違證據法則。（三）、警員賴惠中以香菸誘導陳
世德為不實陳述，以釣魚方式偵辦本案，係為陷害教唆，該等違
法取得之證據，無證據能力，原審採為認定上訴人犯罪之依據，
其判決違背法令。（四）、第一審於民國九十八年十一月三十日
勘驗證人陳世德之警詢筆錄時，並未通知上訴人及其第一審辯護
人到場，未依刑事訴訟法第一百六十三條第三項予上訴人、辯護
人陳述意見之機會，原審不僅未予指正第一審前述勘驗程序之違
法，進而採用該勘驗之結果，自屬可議。又警詢筆錄之錄音勘驗
結果縱屬無誤，然僅能認該陳述有證據能力，至其證明力如何，
仍須加以調查，原審逕認證人陳世德之警詢陳述屬實，有判決適
用法則不當之違法。（五）、原判決理由先稱：證人陳世德以前
曾向上訴人買過毒品，因而知悉上訴人有販賣毒品之情事云云；
後謂：上訴人是否有於九十三年十二月間販賣毒品予陳世德，因
未經起訴，非本案審理之對象云云。前後不一，有判決理由矛盾
之違誤。（六）、上訴人於九十四年五、六月間始經林德金之介
紹而認識陳世德，陳世德自不可能於九十三年十二月間向上訴人
購買毒品。上訴人於原審請求傳喚林德金作證，原審就此有利於
上訴人之證據，不予調查，遽採陳世德之警詢陳述，資為不利於
上訴人之認定，有應於審判期日調查之證據而未予調查之違法。
（七）、證人賴惠中證述之內容，係聽聞自陳世德所言，非其親
身經歷。縱有聽聞陳世德言及「四號」、新台幣（下同）二千元
等情，亦不足為認定上訴人確有販賣毒品之證據，原審依憑上開
證言，即認定上訴人犯罪。又上訴人遭查獲二包海洛因毒品，乃
因上訴人慣用毒品，而隨身攜帶，不應據此認定上訴人所攜帶之
毒品係供交易所用，原審遽採陳世德之警詢陳述，資為上訴人不
利之認定，俱有判決不備理由之違法。（八）、依卷附搜索筆錄
及上訴人之警詢筆錄所載，上訴人係於九十四年九月二十八日十
三時三十分被查獲身上攜帶毒品，而證人陳世德之警詢筆錄為同
日十四時二十二分以後製作，足證陳世德告知警方上訴人販毒之
線索，係在其製作警詢筆錄之前，則陳世德有可能在自身所涉強
盜等案之警詢筆錄過程中，始提供線索指證上訴人販毒。原審未
向桃園縣政府警察局龜山分局調取陳世德所涉強盜等案之筆錄，
究明實情，有應於審判期日調查之證據而未予調查之違法。（九
）、依卷附照片顯示，扣案海洛因有二公克、一‧九公克、一‧
一公克、０‧四公克之包裝，依序有三包、一包、二包、三包，
並非無法調查上訴人身上被查獲之二小包海洛因，其重量為何。
又依證人陳世德、賴惠中證述有關海洛因一公克之市價，亦可查
明前揭被查獲之二小包海洛因賣二千元，是否存有價差，原審就
前述事項未予調查，即認定上訴人主觀上有營利之意圖，有應於
審判期日調查之證據而未予調查及判決不備理由之違法等語。惟
按：（一）、刑事訴訟法第一百九十六條之一第一項規定：「司
法警察官或司法警察因調查犯罪嫌疑人及蒐集證據之必要，得使
用通知書通知證人到場詢問。」並於第二項列舉司法警察官、司
法警察得準用偵查、審判中有關訊問證人之規定，其中同法第一
百八十六條第一項「證人應命具結」之規定，並不在準用之列。
是司法警察官或司法警察於調查中詢問證人，並不生應命證人具
結之問題。又被告以外之人於檢察事務官、司法警察官或司法警
察調查中所為之陳述，與審判中不符時，其先前之陳述具有較可
信之特別情況，且為證明犯罪事實存否所必要者，得為證據。刑
事訴訟法第一百五十九條之二定有明文。原判決業已說明：陳世
德於警詢時所為知悉上訴人有販賣海洛因之犯行，願提供線索予
警方，並帶同警員前往查緝上訴人等情之證言，與其於第一審證
稱：伊因強盜罪被查獲，為請警員幫忙聯絡家中幼童，始向警員
供稱可提供一個有「吃藥」的人，但警員叫伊一定說伊有向上訴
人買毒品云云，顯不相符，而其於警詢時之陳述，核與其在偵查
中所證相符，且係為警查獲後初到案時所為，供述當時上訴人並
不在場，證人於此無壓力之情況下所為陳述，相對於第一審係於
上訴人在場時所為之證言，自具有較可信之特別情況，依刑事訴
訟法第一百五十九條之二規定，因認有證據能力之理由。所述於
法尚無不合。又依前述，證人於警詢時作證，法律並未規定應具
結，上訴意旨指摘未依法具結，該陳述無證據能力云云，顯有誤
會。原審就陳世德於警詢時之陳述，經合法調查，採為認定上訴
人犯罪之依據，不生採證違法之問題。上訴意旨就此爭執，自非
上訴第三審之合法理由。（二）、採證認事、取捨證據及證據證
明力之判斷，乃事實審法院之職權，苟其採證認事之論斷無違證
據法則，即不容任意指為違法。又證人所作先後不同之證言，何
者為可採，事實審法院本得參酌其他相關證據為自由之判斷，苟
無違經驗法則、論理法則，亦難指為違法。原判決認定上訴人有
販賣第一級毒品海洛因予陳世德未遂之犯行，業依上訴人於第一
審之部分供述（坦承陳世德當天確實有打電話給伊，跟伊說要「
兩張」等情），及證人陳世德於警詢之指證（證述伊曾向上訴人
購買海洛因，願提供線索予警方，及警方查獲上訴人之經過），
證人賴惠中於第一審之證言（證述伊在陳世德旁邊，有聽到陳世
德跟上訴人對話之內容，大約是他上次跟她買的時候還有欠她錢
，這次要跟她再拿一點，順便還上次欠她的錢，陳世德有說要買
「四號」，「四號」指的就是海洛因，及如何由陳世德聯絡上訴
人，而查獲上訴人等情），並佐以卷附搜索、扣押筆錄、扣押物
品目錄及扣案白色粉末十包，經送鑑定結果，確含第一級毒品海
洛因成分，有法務部調查局鑑定通知書可憑等證據資料，逐一論
斷甚詳；對於陳世德於第一審作證時，翻異前供，所為迴護上訴
人之詞，認為不可採信，亦予以指駁。並敘明：經第一審勘驗證
人陳世德之警詢筆錄，其結果：警詢錄音連續無中斷，不時可聽
見警員敲打鍵盤之打字聲音；警員問話態度平和、無暴力脅迫取
供之情事，陳世德回答警員問題時語氣亦稱自然；就向上訴人購
買毒品之時間、次數、種類、金額之問題，均為陳世德自己回答
，未見誘導訊問；警詢筆錄記載內容與錄音亦大致相符，有第一
審九十八年十一月三十日勘驗筆錄在卷可按，足認警員製作筆錄
過程未有違法、不當之處，陳世德於警詢所述確係出於任意，而
值採信。就陳世德於警詢所述與審判中不符部分，原判決已綜合
其先後之證述，認其於警詢時之證述較為可信，捨棄其於第一審
審判中所為有利於上訴人之證詞，詳敘其取捨、判斷之理由各等
情。其推理論斷衡諸經驗及論理等證據法則皆無違背，即不容指
為違法。上訴意旨就此指摘，要非第三審上訴之合法理由。（三
）、所謂司法警察之陷害教唆，係指行為人原不具犯罪之故意，
純因司法警察之設計教唆，始萌生犯意，進而實行犯罪構成要件
之行為者而言，因其手段顯然違反憲法對於基本人權之保障，且
已逾越偵查犯罪之必要程度，對於公共利益之維護並無意義，故
否定其因此取得之證據資料有證據能力。至警方對於原已具有犯
罪故意並已實行犯罪行為之人，以俗稱「釣魚」之偵查方式蒐證
，既無礙於行為人基本人權之保障，對於犯罪偵防及社會秩序之
維護，復有正面之效果，倘其取得證據資料並未違背法定程序，
應認具有證據能力。原判決已說明：證人陳世德雖係依警員之要
求打電話給上訴人聯絡購買毒品事宜，然依其於警詢所述，其之
前曾向上訴人買過毒品，因而知悉上訴人有販賣毒品情事，是上
訴人既原有犯罪之故意，警員因釣魚之偵查技巧蒐證，並因而查
扣之毒品等物，自有證據能力等旨（見原判決第三頁），經核尚
無不合。上訴意旨仍就此爭執，殊非合法之上訴理由。（四）、
卷查第一審於九十八年十一月三十日勘驗證人陳世德之警詢錄音
，僅由受命法官及書記官行之，並未通知上訴人及其選任辯護人
到場，固與刑事訴訟法第二百十九條準用同法第一百五十條之規
定相違，有該勘驗筆錄可稽（見第一審卷第七三、七四頁）。然
該勘驗結果經發現警詢筆錄所載與錄音內容大致相符，且無非法
取供情事，原判決乃以之為彈劾證據，說明上訴人及其原審選任
辯護人所主張上開警詢筆錄係非法取供、無證據能力之爭辯為無
可採之理由，自非法所不許。（五）、刑事訴訟法第一百六十三
條規定揭櫫當事人調查證據主導權之原則，法院於當事人主導之
證據調查完畢後，認為事實未臻明瞭仍有待釐清時，固得斟酌具
體個案之情形，裁量是否補充介入調查。但如待證事實已臻明瞭
，無再調查之必要者，法院未為無益之調查，即不能指為有應調
查之證據而不予調查之違法。原判決業已敘明：販賣第一級毒品
係政府嚴予查緝之違法行為，非可公然為之，不論是瓶裝或紙包
之毒品，均可任意分裝或增減其分量，而每次買賣之價量，亦隨
時隨雙方關係之深淺、當時之資力、需求程度及對行情之認知等
因素，機動的調整，則無論以原包裝賣出或分裝後再行出賣之每
包售價，均可因賺取價差而牟得利益，至為昭然；況海洛因之價
格昂貴，取得不易，且為政府嚴予查緝之犯罪，凡為販賣之不法
行為者，苟無利可圖，應無甘冒被查緝法辦重刑之危險，平白無
端義務為該買賣之工作，而上訴人與陳世德間並非親故至交，苟
無利得，豈會甘冒重刑之風險，供其取得海洛因之理等由，因認
上訴人有營利之意圖甚明（見原判決第七頁），並無判決理由不
備之情形。又原判決採用證人賴惠中於第一審證稱：「九十四年
間陳世德涉嫌違反強盜、竊盜的案件是我承辦的，製作筆錄當天
是我值日，他是派出所抓來移送偵查隊的，我們接案後，在製作
筆錄之前，陳世德跟我要煙（菸），我說要煙（菸）的話，拿線
索來換，他就說他有跟一個女孩子（按即上訴人）買過毒品，如
果再打電話給該女子，她就會拿出來賣，他主動提供該女子販賣
毒品的線索」等語之證言，則陳世德提供本件線索，係在警員製
作其另涉犯強盜等案件之筆錄之前，甚為灼明。又上訴人及其原
審辯護人在原審辯論終結前，亦未曾提出查明上訴人身上被查獲
之二小包海洛因之重量、向桃園縣政府警察局龜山分局調取陳世
德所涉強盜等案之筆錄等調查證據之聲請，原審因待證事實已臻
明確，未另為其他無益之調查，此屬法院調查證據裁量權之適法
行使，究與應於審判期日調查之證據而未予調查之違法情形有別
。上訴意旨執以指摘，亦非上訴第三審之適法理由。（六）、原
判決依憑上訴人之部分供述，證人陳世德於警詢時之指證，證人
賴惠中於第一審之證言及扣案之海洛因毒品等證據資料，認定上
訴人原即有販賣海洛因之犯意，實行本件犯行，而論處其販賣第
一級毒品未遂罪刑。就上訴人聲請傳喚證人林德金以證明陳世德
不可能於九十三年十二月間曾向其購買毒品一節。原判決另載述
：上訴人是否於九十三年十二月間販賣毒品予陳世德，因未經起
訴，並非本案所得審理之事實，認無再傳喚之必要等由。二者尚
無牴觸，上訴意旨執此指摘，仍非第三審上訴之適法理由。（七
）、證人就親身體驗之客觀事實所為供述，應認有證據能力，此
與證人就其得自他人之傳聞事實，於審判中到庭作證而為轉述，
屬傳聞陳述（供述），二者迥然有別。原判決採用證人賴惠中於
第一審之證言，據該證人證稱：伊在陳世德旁邊，有聽到陳世德
的談話等語。則該證言係賴惠中依其親自聽聞陳世德所為之陳述
，自非轉述陳世德之聽聞。至於原判決援引證人陳世德於警詢證
稱：「……我日前聽說她（指上訴人）還有在賣毒品，所以提供
警方線索去看看……」等語。僅在說明陳世德嘗試提供警方線索
，並非單憑其證稱「聽說她還有在賣毒品」等語，即行認定上訴
人有本件犯行，上訴意旨復未說明除去該部分證言，原判決即不
能為同一事實之認定，非可據以提起第三審上訴。（八）、其餘
上訴意旨，經核亦係置原判決所為明白論斷於不顧，仍持已為原
判決指駁之陳詞再事爭辯，及對於事實審法院取捨證據與自由判
斷證據證明力之職權行使，並就與判決本旨無關之枝節事項，徒
以自己之說詞，任意指摘，難認已符合首揭法定之第三審上訴要
件。其上訴違背法律上之程式，應予駁回。
據上論結，應依刑事訴訟法第三百九十五條前段，判決如主文。
中    華    民    國  一○○  年   十一   月    十    日
                      最高法院刑事第五庭
                          審判長法官  邵  燕  玲  
                                法官  李  伯  道  
                                法官  孫  增  同  
                                法官  李  英  勇  
                                法官  李  嘉  興  
本件正本證明與原本無異
                                      書  記  官  
中    華    民    國  一○○  年   十一   月   十六   日
                                                    Ｍ